---
title: "Analyse en Composantes Principales - World Happiness 2015"
author: "Anthony Combes--Aguéra"
format: html
---

```{r setup, include=FALSE}
knitr::opts_chunk$set(
  echo = TRUE,
  message = FALSE,
  warning = FALSE
)
library(FactoMineR)
library(factoextra)
```

1. ##### Chargement des données et sélection des variables

Le fichier nettoyé dans le notebook `nettoyage_des_données.ipynb`, `world_happiness_2015_clean.csv`, est utilisé dans le cadre de cette ACP.

Certaines colonnes ne doivent pas être utilisées dans l’ACP car ce sont des identifiants ou des informations qualitatives :

  - `rank`
  - `country`
  - `region`
  - `happiness_score`
  - `year`

Voici les variables quantitatives restantes :

  - `gpd_per_capita`
  - `social_support`
  - `healthy_life_expectancy`
  - `freedom_to_choose`
  - `generosity`
  - `corruption_perception`

```{r chargement_des_données}
data <- "C:/Users/antoc/world-happiness/data/clean/world_happiness_2015_clean.csv"
df <- read.csv(data, header = TRUE, sep = ";", dec = ",", stringsAsFactors = FALSE)
names(df)

no_var <- c("rank", "country", "region", "happiness_score", "year")
pays <- df$country

X <- df[, !(names(df) %in% no_var)]
X <- as.data.frame(lapply(X, function(x) as.numeric(as.character(x))))
rownames(X) <- pays

n <- nrow(X)
p <- ncol(X)

summary(X)
```

2. ##### Standardisation des données et matrice de corrélation

Afin de faire une ACP normée, on a besoin d'une matrice de données Z
```{r standardisation}
X_mat <- as.matrix(X)
 
moy <- apply(X_mat, 2, mean)
moy

ecartype <- apply(X_mat, 2, sd) * sqrt((n - 1) / n)
ecartype

# Standardisation : Z = (X - moy) / ecartype
Z <- scale(X_mat, center = moy, scale = ecartype)

# Vérification moyenne et variance
apply(Z, 2, mean)
apply(Z, 2, var) * (n - 1) / n

# Matrice des poids (1/n)
N <- diag(rep(1 / n, n))

# Matrice de corrélation R = Z' N Z
R <- t(Z) %*% N %*% Z

round(R, 3)

# Comparaison avec cor(X) pour vérifier
round(cor(X), 3)
```

3. ##### Décomposition spectrale (valeurs propres, vecteurs propres)

```{r decomposition_spectrale}
e <- eigen(R)

# Valeurs propres
lambda <- e$values
lambda

# Vérification : somme des lambda = p 
sum(lambda)
p

# Vecteurs propres
V <- e$vectors

# Vérification orthonormalité : t(V) %*% V = I
round(t(V) %*% V, 3)

# Pourcentages d'inertie
perc <- 100 * lambda / sum(lambda)
perc_cum <- cumsum(perc)

data.frame(
  axe = 1:p,
  lambda = lambda,
  pourcentage = perc,
  cumul = perc_cum
)

```

On voit que les deux premières composantes expliquent environ 72 % de l’inertie totale, ce qui permet de se concentrer principalement sur le plan (1,2).

```{r eboulis des valeurs propres}
barplot(
  lambda,
  main = "Éboulis des valeurs propres",
  xlab = "Composantes",
  ylab = "Valeur propre"
)
```

Le graphique nous conforte dans le choix de nous concentrer sur le plan (1,2), puisque graphiquement on peut utiliser la règle du coude.

4. ##### Coordonnées factorielles des individus

```{r coordonnees_individus}
# Scores factoriels : F = Z V
F <- Z %*% V
colnames(F) <- paste0("Dim", 1:p)
rownames(F) <- rownames(X)

# Vérification : variances des axes = lambda
apply(F, 2, var) * (n - 1) / n
lambda[1:6]

pc1 <- perc[1]
pc2 <- perc[2]

plot(F[,1], F[,2],
     xlab = sprintf("Dim 1 (%.1f%%)", pc1),
     ylab = sprintf("Dim 2 (%.1f%%)", pc2),
     main = "Pays – plan factoriel (1,2)",
     pch = 16, cex = 0.6)
abline(h = 0, v = 0, lty = 3)
text(F[,1], F[,2], labels = rownames(F), pos = 3, cex = 0.6)
```