---
title: "Analyse en Composantes Principales - World Happiness 2015"
author: "Anthony Combes--Aguéra"
format: html
---

```{r setup, include=FALSE}
knitr::opts_chunk$set(
  echo = TRUE,
  message = FALSE,
  warning = FALSE
)
library(FactoMineR)
library(factoextra)
```

1. Chargement, nettoyage, sélection des variables

Le fichier nettoyé dans le notebook python `nettoyage_des_données.ipynb`,`world_happiness_2015_clean.csv`, est utilisé dans le cadre de cette ACP.

Certaines colonnes ne doivent pas être utilisées dans l’ACP car ce sont des identifiants ou des informations qualitatives :

  - Ranking
  - Country
  - Regional.indicator
  - Happiness.score
  - Year

Voici les variables quantitatives restantes :

  - GDP per capita
  - Social support
  - Healthy life expectancy
  - Freedom to make life choices
  - Generosity
  - Perceptions of corruption

```{r etape1}
data <- "C:/Users/antoc/world-happiness/data/clean/world_happiness_2015_clean.csv"
df <- read.csv(data, header = TRUE, sep = ";", dec = ",", stringsAsFactors = FALSE)

no_var <- c("Ranking", "Country", "Regional.indicator", "Happiness.score", "Year")
pays <- df$Country

X <- df[, !(names(df) %in% no_var)]
X <- as.data.frame(lapply(X, function(x) as.numeric(as.character(x))))
rownames(X) <- pays
X <- X[complete.cases(X), ]

n <- nrow(X)
p <- ncol(X)

summary(X)
```
