---
title: "**WORLD HAPPINESS**" 
subtitle: "**Analyse en Composantes Principales sur l'année 2023**"
format: html
---

```{r setup, include=FALSE}
knitr::opts_chunk$set(
  echo = TRUE,
  message = FALSE,
  warning = FALSE
)
library(FactoMineR)
library(factoextra)
library(corrplot)
library(knitr)
```

1. ##### Chargement des données et sélection des variables

Le fichier nettoyé dans Le notebook `nettoyage_des_données.ipynb`, `world_happiness_2023_clean.csv`, est utilisé dans Le cadre de cette seconde ACP.

```{r chargement_des_données}
data <- file.path("..","data", "clean", "world_happiness_2023_clean.csv")
df <- read.csv(data, header = TRUE, sep = ";", stringsAsFactors = FALSE)
names(df)

no_var <- c("rank", "country", "region", "happiness_score", "year")
pays <- df$country
```

Certaines colonnes ne doivent pas être utilisées dans l’ACP car ce sont des identifiants ou des informations qualitatives :

```{r no_variables, echo=FALSE, results="asis"}
out <- paste0(
  "- `", no_var, "`",
  collapse = "\n"
)

knitr::asis_output(out)
```

Voici les variables quantitatives restantes :

```{r variables, echo=FALSE, results="asis"}
vars <- setdiff(names(df), no_var)

out <- paste0(
  "- `", vars, "`",
  collapse = "\n"
)

knitr::asis_output(out)
```

```{r chargement_des_données_suite}
X <- df[, !(names(df) %in% no_var)]
X <- as.data.frame(lapply(X, function(x) as.numeric(as.character(x))))
rownames(X) <- pays

n <- nrow(X)
p <- ncol(X)

summary(X)
```

Après avoir isolé les variables quantitatives utiles pour l’ACP, on prépare les données pour rendre les variables comparables entre elles. Les variables n’étant pas sur les mêmes échelles, la prochaine étape consistera à standardiser les données avant de calculer la matrice de corrélation. 

2. ##### Standardisation des données et matrice de corrélation

Afin de faire une ACP normée, on a besoin d'une matrice de données Z
```{r standardisation}
X_mat <- as.matrix(X)
 
moy <- apply(X_mat, 2, mean)
moy

ecartype <- apply(X_mat, 2, sd) * sqrt((n - 1) / n)
ecartype

# Standardisation : Z = (X - moy) / ecartype
Z <- scale(X_mat, center = moy, scale = ecartype)

# Vérification moyenne et variance
apply(Z, 2, mean)
apply(Z, 2, var) * (n - 1) / n

# Matrice des poids (1/n)
N <- diag(rep(1 / n, n))

# Matrice de corrélation R = Z' N Z
R <- t(Z) %*% N %*% Z

round(R, 3)

# Comparaison avec cor(X) pour vérifier
round(cor(X), 3)
```

```{r graph_matrice_correlation, echo=FALSE, message=FALSE, warning=FALSE}
fig_dir <- file.path("figure", "correlation")
if (!dir.exists(fig_dir)) dir.create(fig_dir, recursive = TRUE)

corr_path <- file.path(fig_dir, "matrice_correlation_2023.png")

png(filename = corr_path, width = 1400, height = 1000, res = 160)
corrplot(
  R,
  method = "color",
  type = "upper",
  addCoef.col = "black",
  tl.col = "black",
  tl.srt = 45,
  number.cex = 0.75
)
invisible(dev.off())

knitr::include_graphics(corr_path)
```

La matrice de corrélation en 2023 met de nouveau en évidence un bloc de variables très liées entre elles, correspondant au niveau de développement et à la qualité institutionnelle. On observe notamment une forte association entre `gdp_log` et `life_expectancy` (0.88), ainsi qu’entre `cpi` et `government_effectiveness` (0.93). Les variables institutionnelles restent elles aussi fortement connectées, par exemple `voice_accountability` avec `cpi` (0.80) et avec `government_effectiveness` (0.73).

Par rapport à 2015, `generosity` apparaît encore plus indépendante du reste. Ses corrélations sont très faibles ou légèrement négatives avec plusieurs indicateurs de développement, par exemple avec `cpi` (0.00), `life_expectancy` (-0.14) et `gdp_log` (-0.12), alors qu’en 2015 elle était faiblement mais positivement corrélée à la plupart de ces variables. Le chômage reste globalement opposé aux variables “sociales” sur certains liens, avec une corrélation négative entre `unemployment_rate` et `freedom_to_choose` (-0.35), et aussi avec `generosity` (-0.37), proche de 2015 sur l’ordre de grandeur.

Enfin, `co2_emissions_per_capita` reste positivement associé au niveau de développement (`gdp_log` : 0.66), mais ce lien est un peu moins fort qu’en 2015 (0.72). Comme en 2015, `temperature_change_from_ghg` est très peu lié aux autres variables (corrélations proches de 0), même si on note une corrélation modérée avec `co2_emissions_per_capita` (0.29).

3. ##### Décomposition spectrale (valeurs propres, vecteurs propres)

À partir de la matrice de corrélation, on calcule les valeurs propres et vecteurs propres afin d’identifier les directions principales de variation.

```{r decomposition_spectrale}
e <- eigen(R)

# Valeurs propres
lambda <- e$values
lambda

# Vérification : somme des lambda = p 
sum(lambda)
p

# Vecteurs propres
V <- e$vectors

# Vérification orthonormalité : t(V) %*% V = I
round(t(V) %*% V, 3)

# Pourcentages d'inertie
perc <- 100 * lambda / sum(lambda)
perc_cum <- cumsum(perc)

data.frame(
  axe = 1:p,
  lambda = lambda,
  pourcentage = perc,
  cumul = perc_cum
)

```

Les valeurs propres montrent que :

- la première composante (`Dim 1`) explique `47.17 %` de l’inertie totale,
- la deuxième composante (`Dim 2`) explique `14.04 %`,
- au total, les deux premières composantes cumulent donc `61.21 %` de l’information.

La troisième composante (`Dim 3`) apporte `10.96 %` supplémentaires, ce qui porte Le cumul à `72.17 %` sur les trois premiers axes. Comme en 2015, Le critère de Kaiser conduit à retenir 3 composantes principales. On remarque cependant une légère baisse de l’inertie captée par Le plan (1,2) entre 2015 (`64.67 %`) et 2023 (`61.21 %`). Le plan (1,2) reste pertinent pour une lecture globale, mais l’axe 3 peut être un peu plus utile en 2023 pour compléter certaines interprétations.


```{r graph_eboulis, echo=FALSE, message=FALSE, warning=FALSE}
fig_dir <- file.path("figure", "acp")
if (!dir.exists(fig_dir)) dir.create(fig_dir, recursive = TRUE)

path <- file.path(fig_dir, "eboulis_valeurs_propres_2023.png")

png(path, width = 1400, height = 1000, res = 160)
plot(lambda, type = "b",
     xlab = "Composantes", ylab = "Valeur propre",
     main = "Éboulis des valeurs propres")
abline(h = 1, lty = 2)
invisible(dev.off())

knitr::include_graphics(path)
```

Une droite est tracée à lambda = 1 ce qui permet d'identifier les composantes dont la valeur propre est supérieure à 1. Ici, cela conduit à retenir les 3 premiers axes (lambda 1, lambda 2, lambda 3).

```{r graph_inertie_cumulee, echo=FALSE, message=FALSE, warning=FALSE}
fig_dir <- file.path("figure", "acp")
if (!dir.exists(fig_dir)) dir.create(fig_dir, recursive = TRUE)

path <- file.path(fig_dir, "inertie_cumulee_2023.png")

png(path, width = 1400, height = 1000, res = 160)
plot(perc_cum, type = "b",
     xlab = "Nombre de composantes", ylab = "Inertie cumulée (%)",
     main = "Inertie cumulée")
abline(h = c(70, 80, 90), lty = 2)
invisible(dev.off())

knitr::include_graphics(path)
```

Les deux premiers axes concentrant une part importante de l’information, on étudie maintenant Le plan factoriel (1,2) côté individus.

4. ##### Coordonnées factorielles des individus

```{r coordonnees_individus}
# Scores factoriels : F = Z V
F <- Z %*% V
colnames(F) <- paste0("Dim", 1:p)
rownames(F) <- rownames(X)

# Vérification des variances des axes = lambda
apply(F, 2, var) * (n - 1) / n
lambda[1:6]

pc1 <- perc[1]
pc2 <- perc[2]
```

```{r graph_coordonnees_individus, echo=FALSE, message=FALSE, warning=FALSE}
fig_dir <- file.path("figure", "acp")
if (!dir.exists(fig_dir)) dir.create(fig_dir, recursive = TRUE)

path <- file.path(fig_dir, "plan_factoriel_pays_12_2023.png")

png(path, width = 1400, height = 1000, res = 160)

plot(F[,1], F[,2],
     xlab = sprintf("Dim 1 (%.1f%%)", pc1),
     ylab = sprintf("Dim 2 (%.1f%%)", pc2),
     main = "Pays – plan factoriel (1,2)",
     pch = 16, cex = 0.6)

abline(h = 0, v = 0, lty = 3)
text(F[,1], F[,2], labels = rownames(F), pos = 3, cex = 0.6)

invisible(dev.off())

knitr::include_graphics(path)
```

Avant d’interpréter les positions, on mesure la part d’inertie de chaque pays captée par les deux premières dimensions.

5. ##### Qualité de représentation des pays sur Le plan (1,2)

Les cos² permettent d’identifier quels pays peuvent être interprétés de façon robuste sur Le plan (1,2), et lesquels nécessitent d’autres axes.

```{r cos2_individus}
# Norme au carré de chaque individu dans l'espace factoriel
normes_F2 <- rowSums(F^2)

# cos2 sur Le plan (1,2)
cos2_12 <- (F[,1]^2 + F[,2]^2) / normes_F2

# pays les mieux représentés sur Le plan (1,2)
cos2_12_ord <- sort(cos2_12, decreasing = TRUE)
head(cos2_12_ord, 10)

indiv <- data.frame(
  country = rownames(F),
  Dim1    = F[, 1],
  Dim2    = F[, 2],
  cos2_12 = cos2_12,
  region  = df$region
)
cos2_vec <- setNames(indiv$cos2_12, indiv$country)
cos2_ordonnes <- sort(cos2_vec, decreasing = TRUE)
```

```{r graph_cos2_meilleurs, echo=FALSE, message=FALSE, warning=FALSE}
fig_dir <- file.path("figure", "acp")
if (!dir.exists(fig_dir)) dir.create(fig_dir, recursive = TRUE)

path <- file.path(fig_dir, "cos2_top20_pays_plan_12_2023.png")

png(path, width = 1400, height = 1000, res = 160)
barplot(cos2_ordonnes[1:20],
        las = 2,
        cex.names = 0.6,
        main = "20 pays les mieux projetés sur Le plan (1,2)",
        ylab = "cos2 (Dim1, Dim2)")
invisible(dev.off())

knitr::include_graphics(path)
```

D’après les cos² sur Le plan (1,2), les pays les mieux représentés sont notamment `Luxembourg`, `Zimbabwe`, `Pakistan`, `Chad`, `Guinea`, `Tunisia`, `Iceland` et `Uganda`, avec des cos² supérieurs à `0.90`.

Pour ces pays, plus de 90 % de leur inertie est expliquée par les deux premières composantes, donc leur position sur Le plan factoriel (1,2) est particulièrement fiable.

```{r cos2_individus_pires}
cos2_12_ord <- sort(cos2_12, decreasing = FALSE)
head(cos2_12_ord, 10)

cos2_pires <- sort(cos2_vec, decreasing = FALSE)
```

```{r graph_cos2_pires, echo=FALSE, message=FALSE, warning=FALSE}
fig_dir <- file.path("figure", "acp")
if (!dir.exists(fig_dir)) dir.create(fig_dir, recursive = TRUE)

path <- file.path(fig_dir, "cos2_pires20_pays_plan_12_2023.png")

png(path, width = 1400, height = 1000, res = 160)
barplot(cos2_pires[1:20],
        las = 2,
        cex.names = 0.6,
        main = "20 pays les moins bien projetés sur Le plan (1,2)",
        ylab = "cos2 (Dim1, Dim2)")
invisible(dev.off())

knitr::include_graphics(path)
```

À l’inverse, certains pays sont très mal représentés sur Le plan (1,2). Le graphique met notamment en évidence `Russia`, `Mexico`, `Jamaica`, `El Salvador` et `Mongolia` parmi les cos² les plus faibles (proches de 0).  

Pour ces pays, la projection sur (Dim 1, Dim 2) ne résume qu’une faible part de leur inertie. Leur interprétation sur ce plan doit donc être faite avec prudence, car leur profil est davantage expliqué par des dimensions suivantes (Dim 3 à Dim 12).

```{r graph_individus_couleur, echo=FALSE, message=FALSE, warning=FALSE}
fig_dir <- file.path("figure", "acp")
if (!dir.exists(fig_dir)) dir.create(fig_dir, recursive = TRUE)

path <- file.path(fig_dir, "plan_factoriel_pays_regions_12_2023.png")

png(path, width = 1400, height = 1100, res = 160)

# Facteur de région + palette de couleurs
region_fac <- factor(indiv$region)

# Définition des groupes
asia   <- c("Central Asia", "Eastern Asia", "South-eastern Asia", "Southern Asia", "Western Asia")
europe <- c("Western Europe", "Northern Europe", "Southern Europe", "Eastern Europe")
africa <- c("Sub-Saharan Africa", "Northern Africa")
amer   <- c("Northern America", "Latin America and the Caribbean")
oce    <- c("Australia and New Zealand")

# Palette manuelle (familles cohérentes)
region_colors <- c(
  # Asie (bleus)
  "Central Asia"        = "#1f77b4",
  "Eastern Asia"        = "#4c9ed9",
  "South-eastern Asia"  = "#2a6fbb",
  "Southern Asia"       = "#73b4e6",
  "Western Asia"        = "#0b559f",

  # Europe (verts)
  "Western Europe"      = "#2ca02c",
  "Northern Europe"     = "#66c266",
  "Southern Europe"     = "#1b7f1b",
  "Eastern Europe"      = "#98df8a",

  # Afrique (violets)
  "Sub-Saharan Africa"  = "#c07ef1ff",
  "Northern Africa"     = "#9234eaff",

  # Amériques (orange/rouge)
  "Northern America"                   = "#d62728",
  "Latin America and the Caribbean" = "#ff7f0e",

  # Océanie (jaune)
  "Australia and New Zealand" = "#d8ff4dff"
)

# Couleur de chaque pays selon sa région
col_region <- region_colors[as.character(region_fac)]

# Top 20 cos2 pour les labels
top_n <- min(20, nrow(indiv))
cos2_name <- setNames(indiv$cos2_12, indiv$country)
top_lab <- names(sort(cos2_name, decreasing = TRUE))[1:top_n]
idx_lab <- indiv$country %in% top_lab

# 2 zones : plot (haut) + légende (bas)
layout(matrix(c(1, 2), nrow = 2), heights = c(5, 1.6))

# Graphique
par(mar = c(5, 5, 4, 2))
plot(indiv$Dim1, indiv$Dim2,
     xlab = sprintf("Dim 1 (%.1f%%)", pc1),
     ylab = sprintf("Dim 2 (%.1f%%)", pc2),
     main = "Pays – plan factoriel (1,2) coloré par région",
     pch  = 16, cex = 0.7, col = col_region)
abline(h = 0, v = 0, lty = 3)

text(indiv$Dim1[idx_lab], indiv$Dim2[idx_lab],
     labels = indiv$country[idx_lab],
     pos = 3, cex = 0.7)

# Légende 
par(mar = c(0, 0, 0, 0))
plot.new()
legend_groups <- list(
  "Océanie / Amériques" = c(oce, amer),
  "Afrique"             = africa,
  "Asie"                = asia,
  "Europe"              = europe
)

x_cols <- c(0.05, 0.33, 0.58, 0.80)
y_top  <- 0.85

wrap_lab <- function(x, width = 28) {
  sapply(x, function(s) paste(strwrap(s, width = width), collapse = "\n"))
}

i <- 1
for (g in names(legend_groups)) {
  regs <- legend_groups[[g]]
  regs <- regs[regs %in% levels(region_fac)] 

  if (length(regs) > 0) {
    text(x_cols[i], y_top, labels = g, adj = 0, cex = 0.9, font = 2)

    legend(x = x_cols[i], y = y_top - 0.10,
           legend = regs,
           col = region_colors[regs],
           pch = 16,
           bty = "n",
           cex = 0.85,
           xjust = 0, yjust = 1)
  }
  i <- i + 1
}

invisible(dev.off())
knitr::include_graphics(path)
```

Les pays sont colorés selon leur région géographique, avec des familles de couleurs cohérentes par continent. Pour conserver une bonne lisibilité, seuls les 20 pays ayant les cos² les plus élevés sur Le plan (1,2) sont étiquetés.

Pour interpréter les dimensions, on examine maintenant quelles variables contribuent Le plus à Dim 1 et Dim 2.

6. ##### Coordonnées factorielles des variables

```{r coordonnees_variables}
# Coordonnées des variables sur les axes
var_coord <- V %*% diag(sqrt(lambda))
rownames(var_coord) <- colnames(X)
colnames(var_coord) <- paste0("Dim", 1:p)

round(var_coord, 3)

# cos2 des variables sur les deux premiers axes
var_cos2 <- var_coord^2
round(var_cos2[, 1:2], 3)

# Contributions des variables aux axes 1 et 2
# contrib(j,k) = coord(j,k)^2 / lambda_k
var_contrib <- sweep(var_coord^2, 2, lambda, FUN = "/") * 100
round(var_contrib[, 1:2], 2)
```

```{r top_variables_dim1}
k <- 12 

tab_dim1 <- data.frame(
  Variable = rownames(var_coord),
  Coordonnée = var_coord[, "Dim1"],
  cos2 = var_cos2[, "Dim1"],
  Contribution = var_contrib[, "Dim1"]
)

tab_dim1 <- tab_dim1[order(abs(tab_dim1$Coordonnée), decreasing = TRUE), ][1:k, ]
tab_dim1$Coordonnée <- round(tab_dim1$Coordonnée, 3)
tab_dim1$cos2 <- round(tab_dim1$cos2, 3)
tab_dim1$Contribution <- round(tab_dim1$Contribution, 2)
rownames(tab_dim1) <- NULL

knitr::kable(tab_dim1, caption = "Variables les plus liées à Dim 1")
```

La première composante (`Dim 1`) est à nouveau très fortement structurée par les variables de développement économique et institutionnel. Les contributions les plus élevées proviennent de `gdp_log` (15.86 %), `government_effectiveness` (14.89 %), `life_expectancy` (14.13 %) et `cpi` (13.19 %). Ces variables ont aussi des cos² très élevés sur `Dim 1` (par exemple gdp_log : 0.898, government_effectiveness : 0.843, life_expectancy : 0.8, cpi : 0.747), ce qui signifie qu’elles sont très bien représentées par cet axe.

On observe encore une contribution assez importante pour des variables comme `urban_population_rate` (10.8 %), `voice_accountability` (9.19 %), `co2_emissions_per_capita` (8.02 %) et `active_population_rate` (7.71 %). À l’inverse, `temperature_change_from_ghg`, `unemployment_rate` et `generosity` contribuent très peu à `Dim 1` (moins de 1 % chacune).

En pratique, `Dim 1` peut être interprétée comme une dimension de niveau de développement et de qualité institutionnelle. Le fait que les variables aient des coordonnées de même signe (ex : gdp_log = -0.948, government_effectiveness = -0.918) montre que ces variables évoluent conjointement sur cette dimension.

```{r top_variables_dim2}
tab_dim2 <- data.frame(
  Variable = rownames(var_coord),
  Coordonnée = var_coord[, "Dim2"],
  cos2 = var_cos2[, "Dim2"],
  Contribution = var_contrib[, "Dim2"]
)

tab_dim2 <- tab_dim2[order(abs(tab_dim2$Coordonnée), decreasing = TRUE), ][1:k, ]
tab_dim2$Coordonnée <- round(tab_dim2$Coordonnée, 3)
tab_dim2$cos2 <- round(tab_dim2$cos2, 3)
tab_dim2$Contribution <- round(tab_dim2$Contribution, 2)
rownames(tab_dim2) <- NULL

knitr::kable(tab_dim2, caption = "Variables les plus liées à Dim 2")
```

La deuxième composante (`Dim 2`) est dominée par trois variables qui concentrent à elles seules l’essentiel de l’axe : `unemployment_rate` (39.05 %), `generosity` (33.98 %) et `freedom_to_choose` (15.26 %). Leurs cos² sur `Dim 2` sont également élevés (unemployment_rate : 0.658 et generosity : 0.573), ce qui confirme que `Dim 2` est principalement portée par ces trois dimensions.

Les autres variables contribuent nettement moins à `Dim 2` (moins de 5 % chacune), ce qui indique que cet axe apporte une information plus ciblée que `Dim 1`. On retrouve notamment `urban_population_rate` (4.88 %, cos² : 0.082) et `temperature_change_from_ghg` (3.05 %, cos² : 0.051), mais leur poids reste secondaire. Les indicateurs de développement et de qualité institutionnelle (gdp_log, life_expectancy, government_effectiveness, cpi, voice_accountability) jouent un rôle marginal sur cet axe, avec des contributions inférieures à 1.4 % et des cos² proches de 0.

Dim 2 oppose des pays caractérisés par une générosité plus élevée et une plus grande liberté de choix à des pays présentant des taux de chômage plus élevés. Resultat similaire à ceux de l'année 2015.

7. ##### Cercle des corrélations (plan 1,2)

Pour compléter l’interprétation, on représente les corrélations des variables avec les axes sous forme de cercle des corrélations.

```{r cercle_correlations}
res_pca <- PCA(X, scale.unit = TRUE, ncp = p, graph = FALSE)

round(res_pca$var$coord[, 1:2], 3)
round(res_pca$var$cos2[, 1:2], 3)
round(res_pca$var$contrib[, 1:2], 2)
```

```{r graph_cercle_correlations, echo=FALSE, message=FALSE, warning=FALSE}
fig_dir <- file.path("figure", "acp")
if (!dir.exists(fig_dir)) dir.create(fig_dir, recursive = TRUE)

path <- file.path(fig_dir, "cercle_correlations_2023.png")
png(path, width = 1400, height = 1100, res = 160)
plot(res_pca, choix = "var", axes = c(1, 2), main = "Cercle des corrélations (1,2)")

invisible(dev.off())
knitr::include_graphics(path)
```

Le cercle des corrélations est semblable à celui de 2015 :

- Dim 1 correspond à un axe de développement socio-économique et qualité institutionnelle (PIB, espérance de vie, CPI, efficacité gouvernementale, etc.),
- Dim 2 reste une opposition entre chômage d’un côté et générosité / liberté de choix de l’autre,

Le plan (1,2) est a une part d'inertie similaire en 2023 (61.21 %) et en 2015 (64.67 %).

