---
title: "**WORLD HAPPINESS**" 
subtitle: "**Analyse en Composantes Principales sur l'année 2015**"
format: html
---

```{r setup, include=FALSE}
knitr::opts_chunk$set(
  echo = TRUE,
  message = FALSE,
  warning = FALSE
)
library(FactoMineR)
library(factoextra)
library(corrplot)
library(knitr)
```

1. ##### Chargement des données et sélection des variables

Le fichier nettoyé dans le notebook `nettoyage_des_données.ipynb`, `world_happiness_2015_clean.csv`, est utilisé dans le cadre de cette première ACP.

```{r chargement_des_données}
data <- file.path("..", "data", "clean", "world_happiness_2015_clean.csv")
df <- read.csv(data, header = TRUE, sep = ";", stringsAsFactors = FALSE)
names(df)

no_var <- c("rank", "country", "region", "happiness_score", "year")
pays <- df$country
```

Certaines colonnes ne doivent pas être utilisées dans l’ACP car ce sont des identifiants ou des informations qualitatives :

```{r no_variables, echo=FALSE, results="asis"}
out <- paste0(
  "- `", no_var, "`",
  collapse = "\n"
)

knitr::asis_output(out)
```

Voici les variables quantitatives restantes :

```{r variables, echo=FALSE, results="asis"}
vars <- setdiff(names(df), no_var)

out <- paste0(
  "- `", vars, "`",
  collapse = "\n"
)

knitr::asis_output(out)
```

```{r chargement_des_données_suite}
X <- df[, !(names(df) %in% no_var)]
X <- as.data.frame(lapply(X, function(x) as.numeric(as.character(x))))
rownames(X) <- pays

n <- nrow(X)
p <- ncol(X)

summary(X)
```

Après avoir isolé les variables quantitatives utiles pour l’ACP, on prépare les données pour rendre les variables comparables entre elles. Les variables n’étant pas sur les mêmes échelles, la prochaine étape consistera à standardiser les données avant de calculer la matrice de corrélation. 

2. ##### Standardisation des données et matrice de corrélation

Afin de faire une ACP normée, on a besoin d'une matrice de données Z
```{r standardisation}
X_mat <- as.matrix(X)
 
moy <- apply(X_mat, 2, mean)
moy

ecartype <- apply(X_mat, 2, sd) * sqrt((n - 1) / n)
ecartype

# Standardisation : Z = (X - moy) / ecartype
Z <- scale(X_mat, center = moy, scale = ecartype)

# Vérification moyenne et variance
apply(Z, 2, mean)
apply(Z, 2, var) * (n - 1) / n

# Matrice des poids (1/n)
N <- diag(rep(1 / n, n))

# Matrice de corrélation R = Z' N Z
R <- t(Z) %*% N %*% Z

round(R, 3)

# Comparaison avec cor(X) pour vérifier
round(cor(X), 3)
```

```{r graph_matrice_correlation, echo=FALSE, message=FALSE, warning=FALSE}
fig_dir <- file.path("figure", "correlation")
if (!dir.exists(fig_dir)) dir.create(fig_dir, recursive = TRUE)

corr_path <- file.path(fig_dir, "matrice_correlation_2015.png")

png(filename = corr_path, width = 1400, height = 1000, res = 160)
corrplot(
  R,
  method = "color",
  type = "upper",
  addCoef.col = "black",
  tl.col = "black",
  tl.srt = 45,
  number.cex = 0.75
)
invisible(dev.off())

knitr::include_graphics(corr_path)
```

La matrice de corrélation met en évidence un groupe de variables fortement liées, notamment les indicateurs de développement et de qualité institutionnelle. On observe par exemple une forte association entre `gdp_log` et `life_expectancy` (0.88) ainsi qu’entre `cpi` et `government_effectiveness` (0.93). À l’inverse, `generosity` présente des corrélations globalement faibles avec les autres variables, ce qui suggère une dimension plus indépendante. Enfin, `co2_emissions_per_capita` est positivement corrélé au niveau de développement (`gdp_log` : 0.72), tandis que `temperature_change_from_ghg` est très peu lié aux autres variables (corrélations proches de 0).

La matrice de corrélation résume les liens linéaires entre variables. L’ACP consiste maintenant à en extraire des axes synthétiques via une décomposition spectrale.

3. ##### Décomposition spectrale (valeurs propres, vecteurs propres)

À partir de la matrice de corrélation, on calcule les valeurs propres et vecteurs propres afin d’identifier les directions principales de variation.

```{r decomposition_spectrale}
e <- eigen(R)

# Valeurs propres
lambda <- e$values
lambda

# Vérification : somme des lambda = p 
sum(lambda)
p

# Vecteurs propres
V <- e$vectors

# Vérification orthonormalité : t(V) %*% V = I
round(t(V) %*% V, 3)

# Pourcentages d'inertie
perc <- 100 * lambda / sum(lambda)
perc_cum <- cumsum(perc)

data.frame(
  axe = 1:p,
  lambda = lambda,
  pourcentage = perc,
  cumul = perc_cum
)

```

Les valeurs propres montrent que :

- la première composante (`Dim 1`) explique `49.13 %` de l’inertie totale,
- la deuxième composante (`Dim 2`) explique `15.54 %`,
- au total, les deux premières composantes cumulent donc `64.67 %` de l’information.

La troisième composante (`Dim 3`) apporte `10.11 %` supplémentaires, ce qui porte le cumul à `74.78 %` sur les trois premiers axes. Les composantes suivantes (Dim 4 à Dim 12) expliquent chacune moins de 7 % d’inertie. On peut donc privilégier l’analyse graphique sur le plan (1,2), et compléter au besoin avec l’axe 3 si certains pays ou variables sont mal représentés sur les deux premières dimensions.


```{r graph_eboulis, echo=FALSE, message=FALSE, warning=FALSE}
fig_dir <- file.path("figure", "acp")
if (!dir.exists(fig_dir)) dir.create(fig_dir, recursive = TRUE)

path <- file.path(fig_dir, "eboulis_valeurs_propres_2015.png")

png(path, width = 1400, height = 1000, res = 160)
plot(lambda, type = "b",
     xlab = "Composantes", ylab = "Valeur propre",
     main = "Éboulis des valeurs propres")
abline(h = 1, lty = 2)
invisible(dev.off())

knitr::include_graphics(path)
```

Une droite est tracée à lambda = 1 ce qui permet d'identifier les composantes dont la valeur propre est supérieure à 1. Ici, cela conduit à retenir les 3 premiers axes (lambda 1, lambda 2, lambda 3).

```{r graph_inertie_cumulee, echo=FALSE, message=FALSE, warning=FALSE}
fig_dir <- file.path("figure", "acp")
if (!dir.exists(fig_dir)) dir.create(fig_dir, recursive = TRUE)

path <- file.path(fig_dir, "inertie_cumulee_2015.png")

png(path, width = 1400, height = 1000, res = 160)
plot(perc_cum, type = "b",
     xlab = "Nombre de composantes", ylab = "Inertie cumulée (%)",
     main = "Inertie cumulée")
abline(h = c(70, 80, 90), lty = 2)
invisible(dev.off())

knitr::include_graphics(path)
```

Les deux premiers axes concentrant une part importante de l’information, on étudie maintenant le plan factoriel (1,2) côté individus.

4. ##### Coordonnées factorielles des individus

```{r coordonnees_individus}
# Scores factoriels : F = Z V
F <- Z %*% V
colnames(F) <- paste0("Dim", 1:p)
rownames(F) <- rownames(X)

# Vérification des variances des axes = lambda
apply(F, 2, var) * (n - 1) / n
lambda[1:6]

pc1 <- perc[1]
pc2 <- perc[2]
```

```{r graph_coordonnees_individus, echo=FALSE, message=FALSE, warning=FALSE}
fig_dir <- file.path("figure", "acp")
if (!dir.exists(fig_dir)) dir.create(fig_dir, recursive = TRUE)

path <- file.path(fig_dir, "plan_factoriel_pays_12_2015.png")

png(path, width = 1400, height = 1000, res = 160)

plot(F[,1], F[,2],
     xlab = sprintf("Dim 1 (%.1f%%)", pc1),
     ylab = sprintf("Dim 2 (%.1f%%)", pc2),
     main = "Pays – plan factoriel (1,2)",
     pch = 16, cex = 0.6)

abline(h = 0, v = 0, lty = 3)
text(F[,1], F[,2], labels = rownames(F), pos = 3, cex = 0.6)

invisible(dev.off())

knitr::include_graphics(path)
```

Avant d’interpréter les positions, on mesure la part d’inertie de chaque pays captée par les deux premières dimensions.

5. ##### Qualité de représentation des pays sur le plan (1,2)

Les cos² permettent d’identifier quels pays peuvent être interprétés de façon robuste sur le plan (1,2), et lesquels nécessitent d’autres axes.

```{r cos2_individus}
# Norme au carré de chaque individu dans l'espace factoriel
normes_F2 <- rowSums(F^2)

# cos2 sur le plan (1,2)
cos2_12 <- (F[,1]^2 + F[,2]^2) / normes_F2

# pays les mieux représentés sur le plan (1,2)
cos2_12_ord <- sort(cos2_12, decreasing = TRUE)
head(cos2_12_ord, 10)

indiv <- data.frame(
  country = rownames(F),
  Dim1    = F[, 1],
  Dim2    = F[, 2],
  cos2_12 = cos2_12,
  region  = df$region
)
cos2_vec <- setNames(indiv$cos2_12, indiv$country)
cos2_ordonnes <- sort(cos2_vec, decreasing = TRUE)
```

```{r graph_cos2_meilleurs, echo=FALSE, message=FALSE, warning=FALSE}
fig_dir <- file.path("figure", "acp")
if (!dir.exists(fig_dir)) dir.create(fig_dir, recursive = TRUE)

path <- file.path(fig_dir, "cos2_top20_pays_plan_12_2015.png")

png(path, width = 1400, height = 1000, res = 160)
barplot(cos2_ordonnes[1:20],
        las = 2,
        cex.names = 0.6,
        main = "20 pays les mieux projetés sur le plan (1,2)",
        ylab = "cos2 (Dim1, Dim2)")
invisible(dev.off())

knitr::include_graphics(path)
```

D’après les cos² sur le plan (1,2), les pays les mieux représentés sont notamment `Guinea`, `Zimbabwe`, `Norway`, `Kenya`, `Iceland`, `Togo`, `Armenia`, `Uganda`, `Austria` et `Sierra Leone`, avec des cos² supérieurs à `0.90`.

Pour ces pays, plus de 90 % de leur inertie est expliquée par les deux premières composantes, donc leur position sur le plan factoriel (1,2) est particulièrement fiable.

```{r cos2_individus_pires}
cos2_12_ord <- sort(cos2_12, decreasing = FALSE)
head(cos2_12_ord, 10)

cos2_pires <- sort(cos2_vec, decreasing = FALSE)
```

```{r graph_cos2_pires, echo=FALSE, message=FALSE, warning=FALSE}
fig_dir <- file.path("figure", "acp")
if (!dir.exists(fig_dir)) dir.create(fig_dir, recursive = TRUE)

path <- file.path(fig_dir, "cos2_pires20_pays_plan_12_2015.png")

png(path, width = 1400, height = 1000, res = 160)
barplot(cos2_pires[1:20],
        las = 2,
        cex.names = 0.6,
        main = "20 pays les moins bien projetés sur le plan (1,2)",
        ylab = "cos2 (Dim1, Dim2)")
invisible(dev.off())

knitr::include_graphics(path)
```

À l’inverse, certains pays sont très mal représentés sur le plan (1,2). Le graphique met notamment en évidence `Jamaica`, `China`, `Dominican Republic`, `Kazakhstan` et `Mexico` parmi les cos² les plus faibles (proches de 0).  

Pour ces pays, la projection sur (Dim 1, Dim 2) ne résume qu’une faible part de leur inertie. Leur interprétation sur ce plan doit donc être faite avec prudence, car leur profil est davantage expliqué par des dimensions suivantes (Dim 3 à Dim 12).

```{r graph_individus_couleur, echo=FALSE, message=FALSE, warning=FALSE}
fig_dir <- file.path("figure", "acp")
if (!dir.exists(fig_dir)) dir.create(fig_dir, recursive = TRUE)

path <- file.path(fig_dir, "plan_factoriel_pays_regions_12_2015.png")

png(path, width = 1400, height = 1100, res = 160)

# Facteur de région + palette de couleurs
region_fac <- factor(indiv$region)

# Définition des groupes
asia   <- c("Central Asia", "Eastern Asia", "South-eastern Asia", "Southern Asia", "Western Asia")
europe <- c("Western Europe", "Northern Europe", "Southern Europe", "Eastern Europe")
africa <- c("Sub-Saharan Africa", "Northern Africa")
amer   <- c("Northern America", "Latin America and the Caribbean")
oce    <- c("Australia and New Zealand")

# Palette manuelle (familles cohérentes)
region_colors <- c(
  # Asie (bleus)
  "Central Asia"        = "#1f77b4",
  "Eastern Asia"        = "#4c9ed9",
  "South-eastern Asia"  = "#2a6fbb",
  "Southern Asia"       = "#73b4e6",
  "Western Asia"        = "#0b559f",

  # Europe (verts)
  "Western Europe"      = "#2ca02c",
  "Northern Europe"     = "#66c266",
  "Southern Europe"     = "#1b7f1b",
  "Eastern Europe"      = "#98df8a",

  # Afrique (violets)
  "Sub-Saharan Africa"  = "#c07ef1ff",
  "Northern Africa"     = "#9234eaff",

  # Amériques (orange/rouge)
  "Northern America"                   = "#d62728",
  "Latin America and the Caribbean" = "#ff7f0e",

  # Océanie (jaune)
  "Australia and New Zealand" = "#d8ff4dff"
)

# Couleur de chaque pays selon sa région
col_region <- region_colors[as.character(region_fac)]

# Top 20 cos2 pour les labels
top_n <- min(20, nrow(indiv))
cos2_name <- setNames(indiv$cos2_12, indiv$country)
top_lab <- names(sort(cos2_name, decreasing = TRUE))[1:top_n]
idx_lab <- indiv$country %in% top_lab

# 2 zones : plot (haut) + légende (bas)
layout(matrix(c(1, 2), nrow = 2), heights = c(5, 1.6))

# Graphique
par(mar = c(5, 5, 4, 2))
plot(indiv$Dim1, indiv$Dim2,
     xlab = sprintf("Dim 1 (%.1f%%)", pc1),
     ylab = sprintf("Dim 2 (%.1f%%)", pc2),
     main = "Pays – plan factoriel (1,2) coloré par région",
     pch  = 16, cex = 0.7, col = col_region)
abline(h = 0, v = 0, lty = 3)

text(indiv$Dim1[idx_lab], indiv$Dim2[idx_lab],
     labels = indiv$country[idx_lab],
     pos = 3, cex = 0.7)

# Légende 
par(mar = c(0, 0, 0, 0))
plot.new()
legend_groups <- list(
  "Océanie / Amériques" = c(oce, amer),
  "Afrique"             = africa,
  "Asie"                = asia,
  "Europe"              = europe
)

x_cols <- c(0.05, 0.33, 0.58, 0.80)
y_top  <- 0.85

wrap_lab <- function(x, width = 28) {
  sapply(x, function(s) paste(strwrap(s, width = width), collapse = "\n"))
}

i <- 1
for (g in names(legend_groups)) {
  regs <- legend_groups[[g]]
  regs <- regs[regs %in% levels(region_fac)] 

  if (length(regs) > 0) {
    text(x_cols[i], y_top, labels = g, adj = 0, cex = 0.9, font = 2)

    legend(x = x_cols[i], y = y_top - 0.10,
           legend = regs,
           col = region_colors[regs],
           pch = 16,
           bty = "n",
           cex = 0.85,
           xjust = 0, yjust = 1)
  }
  i <- i + 1
}

invisible(dev.off())
knitr::include_graphics(path)
```

Les pays sont colorés selon leur région géographique, avec des familles de couleurs cohérentes par continent. Pour conserver une bonne lisibilité, seuls les 20 pays ayant les cos² les plus élevés sur le plan (1,2) sont étiquetés.

Pour interpréter les dimensions, on examine maintenant quelles variables contribuent le plus à Dim 1 et Dim 2.

6. ##### Coordonnées factorielles des variables

```{r coordonnees_variables}
# Coordonnées des variables sur les axes
var_coord <- V %*% diag(sqrt(lambda))
rownames(var_coord) <- colnames(X)
colnames(var_coord) <- paste0("Dim", 1:p)

round(var_coord, 3)

# cos2 des variables sur les deux premiers axes
var_cos2 <- var_coord^2
round(var_cos2[, 1:2], 3)

# Contributions des variables aux axes 1 et 2
# contrib(j,k) = coord(j,k)^2 / lambda_k
var_contrib <- sweep(var_coord^2, 2, lambda, FUN = "/") * 100
round(var_contrib[, 1:2], 2)
```

```{r top_variables_dim1}
k <- 12 

tab_dim1 <- data.frame(
  Variable = rownames(var_coord),
  Coordonnée = var_coord[, "Dim1"],
  cos2 = var_cos2[, "Dim1"],
  Contribution = var_contrib[, "Dim1"]
)

tab_dim1 <- tab_dim1[order(abs(tab_dim1$Coordonnée), decreasing = TRUE), ][1:k, ]
tab_dim1$Coordonnée <- round(tab_dim1$Coordonnée, 3)
tab_dim1$cos2 <- round(tab_dim1$cos2, 3)
tab_dim1$Contribution <- round(tab_dim1$Contribution, 2)
rownames(tab_dim1) <- NULL

knitr::kable(tab_dim1, caption = "Variables les plus liées à Dim 1")
```

La première composante (`Dim 1`) est très fortement structurée par les variables de développement économique et institutionnel. Les contributions les plus élevées proviennent de `gdp_log` (15.35 %), `government_effectiveness` (15.12 %), `life_expectancy` (13.74 %) et `cpi` (13.28 %). Ces variables ont aussi des cos² très élevés sur `Dim 1` (par exemple gdp_log : 0.905, government_effectiveness : 0.891, life_expectancy : 0.810, cpi : 0.783), ce qui signifie qu’elles sont très bien représentées par cet axe.

On observe également une contribution assez importante pour des variables comme `urban_population_rate` (11.07 %), `co2_emissions_per_capita` (8.98 %), `active_population_rate` (8.76 %) et `voice_accountability` (8.11 %). À l’inverse, `temperature_change_from_ghg`, `generosity` et `unemployment_rate` contribuent très peu à `Dim 1` (moins de 1 % chacune).

En pratique, `Dim 1` peut être interprétée comme une dimension de niveau de développement et de qualité institutionnelle. Le fait que les variables aient des coordonnées de même signe (ex : gdp_log = -0.951, government_effectiveness = -0.944) montre que ces variables évoluent conjointement sur cette dimension.

```{r top_variables_dim2}
tab_dim2 <- data.frame(
  Variable = rownames(var_coord),
  Coordonnée = var_coord[, "Dim2"],
  cos2 = var_cos2[, "Dim2"],
  Contribution = var_contrib[, "Dim2"]
)

tab_dim2 <- tab_dim2[order(abs(tab_dim2$Coordonnée), decreasing = TRUE), ][1:k, ]
tab_dim2$Coordonnée <- round(tab_dim2$Coordonnée, 3)
tab_dim2$cos2 <- round(tab_dim2$cos2, 3)
tab_dim2$Contribution <- round(tab_dim2$Contribution, 2)
rownames(tab_dim2) <- NULL

knitr::kable(tab_dim2, caption = "Variables les plus liées à Dim 2")
```

La deuxième composante (`Dim 2`) est dominée par trois variables qui concentrent à elles seules l’essentiel de l’axe : `unemployment_rate` (33.41 %), `generosity` (28.83 %) et `freedom_to_choose` (25.48 %). Leurs cos² sur `Dim 2` sont également élevés (unemployment_rate : 0.623, generosity : 0.538, freedom_to_choose : 0.475), ce qui confirme que `Dim 2` est principalement portée par ces trois dimensions.

Les autres variables contribuent nettement moins à `Dim 2` (moins de 4 % chacune), ce qui indique que cet axe apporte une information plus ciblée que `Dim 1`. `Dim 2` oppose des pays caractérisés par une générosité et une liberté de choix élevées (coordonnées positives pour generosity = 0.733 et freedom_to_choose = 0.689) à des pays présentant des taux de chômage plus élevés (coordonnée négative pour unemployment_rate = -0.789). Les indicateurs de développement (PIB, espérance de vie, efficacité gouvernementale, etc.) jouent un rôle secondaire sur cet axe.

En résumé, pour l’ACP sur l'année 2015, `Dim 1` traduit principalement un axe de développement socio-économique et institutionnel (PIB, efficacité gouvernementale, espérance de vie, CPI, urbanisation, etc.), tandis que `Dim 2` est surtout portée par trois variables, et oppose des pays “générosité/liberté” à des pays marqués par un chômage plus élevé.

7. ##### Cercle des corrélations (plan 1,2)

Pour compléter l’interprétation, on représente les corrélations des variables avec les axes sous forme de cercle des corrélations.

```{r cercle_correlations}
res_pca <- PCA(X, scale.unit = TRUE, ncp = p, graph = FALSE)

round(res_pca$var$coord[, 1:2], 3)
round(res_pca$var$cos2[, 1:2], 3)
round(res_pca$var$contrib[, 1:2], 2)
```

```{r graph_cercle_correlations, echo=FALSE, message=FALSE, warning=FALSE}
fig_dir <- file.path("figure", "acp")
if (!dir.exists(fig_dir)) dir.create(fig_dir, recursive = TRUE)

path <- file.path(fig_dir, "cercle_correlations_2015.png")
png(path, width = 1400, height = 1100, res = 160)
plot(res_pca, choix = "var", axes = c(1, 2), main = "Cercle des corrélations (1,2)")

invisible(dev.off())
knitr::include_graphics(path)
```

Le cercle des corrélations confirme ces interprétations :

- `gdp_log`, `life_expectancy`, `cpi`, `government_effectiveness`, `voice_accountability`, `urban_population_rate` et `active_population_rate` pointent globalement dans la même direction sur `Dim 1`. Cela indique qu’elles sont corrélées entre elles et qu’elles structurent fortement le premier axe (dimension “développement et qualité institutionnelle”).

- `generosity` et `freedom_to_choose` sont surtout portées par `Dim 2`, alors que `unemployment_rate` est plutôt à l’opposé sur cet axe. Cela suggère que `Dim 2` oppose des pays “générosité et liberté perçue” à des pays plus marqués par le chômage.

- `temperature_change_from_ghg` et, dans une moindre mesure, `co2_emissions_per_capita` se distinguent du bloc socio-économique, ce qui peut traduire une dimension plus environnementale, partiellement indépendante des indicateurs de développement.

Ce protocole d’ACP sera réutilisé sur les données de 2024 afin d’analyser l’évolution sur la décennie.